【裁判字號】    92,上易,213
【裁判日期】    921017
【裁判案由】    損害賠償
【裁判全文】
臺灣高等法院臺南分院民事判決  九十二年度上易字第二一三號  Ｊ
    上  訴  人  乙      ○
    訴訟代理人  施  登  煌  律師
    被  上訴人  丙  ○  ○
                甲      ○
    訴訟代理人  林  永  山  律師
右當事人間請求損害賠償事件，上訴人對於中華民國九十二年五月二十一日臺灣雲林
地方法院第一審判決（九十一年度訴字第一七六號），提起上訴，本院於九十二年十
月七日言詞辯論終結，判決如下：
    主      文
上訴駁回。
第二審訴訟費用由上訴人負擔。
    事      實
甲、上訴人方面：
一、聲明：求為判決：（一）原判決廢棄。（二）被上訴人應給付上訴人新臺幣（下
    同）一百二十八萬一千元，及自起訴狀繕本送達翌日起至清償日止，按年息百分
    之五計算之利息。（三）第一、二審訴訟費用由被上訴人負擔。
二、陳述：除與原判決記載相同者予以引用外，並補稱：
（一）上訴人於民國（下同）八十九年間訴求被上訴人丙○○拆屋還地事件（八十九
      年度虎簡字第六十二號），上訴人主張被上訴人夫妻二人未經同意，於系爭土
      地上擅自搭建磚造房屋及鐵皮屋，占用空地使用，而被上訴人所占用之部分，
      實係兩造之父親程石段於生前分管給上訴人使用，因上訴人平時在臺北工作，
      被上訴人趁機占用迄今，如非占用，何以容讓該案件在第一審確定，且願於八
      十九年八月十七日前，依照該確定判決拆屋還地，同意以圍牆圍住。
（二）細譯證人廖萬改之證詞：「這是被告將房子（新建水泥磚造瓦頂建物）蓋在乙
      ○的土地上的照片。」，顯見被上訴人將系爭房屋搭建在上訴人分管的土地上
      無疑，否則證人廖萬改何以不證稱搭建在別人的土地上。又證人廖萬改證稱：
      「我的岳父也就是兩造的父親曾經跟我說過，大的分給大的，小的分給小的，
      意思是說乙○分在左側（即東邊），丙○○分在右側（即西邊）。」，再參諸
      上訴人平時回來時確係住在東側，就分管的事實除兩造的親人外，實無其他旁
      人可知，證人廖萬改的證詞，應可作為有利於上訴人的認定，當然不能以二十
      年前在場人為誰，因上訴人久遠的記憶失真，而推翻證人廖萬改的證詞。
三、證據：除引用原審立證方法外，並補聲請訊問證人廖萬改、李樹葉為證。
乙、被上訴人方面：
一、聲明：求為判決如主文所示。
二、陳述：除與原判決記載相同者予以引用外，並補稱：按上訴人上訴理由狀所載上
    訴理由何以不採，巳據原判決詳為載述：「本件原告固於八十九年間，本於民法
    第七百六十七條、第八百二十一條之規定，向本院虎尾簡易庭起訴，請求被告將
    如附圖一所示Ｃ部分面積０‧００七九公頃地上建物（磚造房屋、部分鐵皮屋）
    拆除，暨自編號Ｂ部分面積０‧００六六公頃磚造房屋，及自編號Ａ部分空地面
    積０‧００八一公頃、編號Ｄ部分空地面積０‧０二０一公頃遷出，並均將土地
    交還原告及其他共有人勝訴確定，此有原告所提八十九年度虎簡字第六十二號民
    事判決及其確定證明書在卷為證，並經本院依職權調閱前開案卷查核無誤。惟被
    告無權占有共有土地，與被告是否因而受有不當得利，乃屬二事，兩者並無必然
    關係，蓋在未經共有人協議分管共有物之情形，若共有人未超過其應有部分而為
    使用，其雖因未經他共有人同意而就共有物之全部或一部任意占用收益，他共有
    人得本於所有權請求除去其妨礙，或請求向全體共有人返還占用部分，惟因其係
    在無害他共有人之權利限度內（即在未超過應有部分範圍內），行使其用益權，
    自無不當得利之可言。是本件被告是否受有不當得利，仍應本於證據認定之，尚
    難以被告於前案拆屋還地訴訟中敗訴確定，即謂其當然應負返還不當得利之責任
    。更何況，前案拆屋還地訴訟中，本件兩造就一三０地號土地，前曾經原共有人
    之前手程石段、鍾方、鍾阿厚、陳算、鍾廖斷，於三十八年間訂立共有地分管契
    約書之事實，均未提出主張、舉證並加以辯論，而此涉及原告訴請被告拆屋還地
    是否為有理由，因此自難以前案認定之事實，作為本件裁判之依據，更難以被告
    未上訴，即推論程石段分管之土地東部由原告取得，西部由被告丙○○取得之事
    實。」；「至證人廖萬改固證稱：我的岳父也就是原告、被告丙○○的父親曾經
    跟我說過（時間太久，我不記得了，是在他的家中，在場沒有其他人，當時原告
    、被告丙○○是幾歲我也不清楚，我岳父在說完這件事之後過了多久才過世我也
    記不清楚），大的分給大的，小的分給小的（我岳父並沒有具體指明是房屋或是
    土地），意思是說乙○分在左側（即東邊），丙○○分在右側（即西邊）。我不
    知道我岳父有無將告訴我的這件事告訴兩造，後來我岳父再也沒有向我提起此事
    ，我岳父是否有召開家庭會議我也不清楚；我岳父跟我講這件事情的時候，乙○
    確實已經遷居台北，我岳父之所以如此分產，是因為乙○原來的房間就是在東邊
    ，而且左邊為大這是一般人的觀念等語。惟上開準備期日距程石段死亡之時（七
    十六年十月間），已有十五年以上，時隔已然久遠，且事不關己，證人是否能確
    實記憶，已非無疑；再者，經本院隔離訊問結果，原告陳稱：（你父親有無分家
    產？）有，在場的有我、我太太、我姊夫（廖萬改）、我的小嬸（人在大陸）、
    丙○○，分家產的時間大約在我父親過世前七、八年等語，不僅未能舉證證明，
    更與證人廖萬改上開證述顯然不符，是證人廖萬改前開所證，尚難採信。」各等
    語在案，且東側房屋早於七十五間韋恩颱風就巳倒塌，又何來上訴人回來時確係
    住在東側，上訴人猶執前詞，其上訴顯無理由，應予駁回。
三、證據：引用原審立證方法。
丙、原審依職權勘驗現場，囑託雲林縣西螺地政事務所測繪現況圖及調取地價證明書
    ，並調閱原審虎尾簡易庭八十九年度虎簡字第六十二號拆屋還地事件、原審八十
    九年度訴字第三八五號分割共有物事件等案卷為證。本院依聲請傳訊證人廖萬改
    、李樹葉為證。
    理      由
一、上訴人起訴主張：被上訴人無權占用原共有之坐落雲林縣二崙鄉○○段一三０地
    號，如附圖一所示編號Ａ、Ｂ、Ｃ、Ｄ部分，面積共計四二七平方公尺之土地，
    作為空地及鐵皮屋使用，前由上訴人提起拆屋還地訴訟，經原審虎尾簡易庭八十
    九年度虎簡字第六十二號判決被上訴人必須拆遷確定在案，被上訴人無正當權源
    ，私擅占有使用，造成上訴人類似租金之損失，被上訴人受有不當得利，依公告
    土地現值每平方公尺二千元計算，被上訴人占用之期間，自七十四年十一月十日
    起，至和解分割日前一日，即八十九年十一月九日止，共計十五年，參照土地法
    第九十七條年息百分之十之規定，核計被上訴人十五年來所受之不當得利為一百
    二十八萬一千元，爰依民法第一百八十四條、第一百七十九條之規定，訴請被上
    訴人如數給付及法定遲延利息等語。被上訴人則以：系爭一三０地號之土地經分
    管協議數十年，嗣由上訴人及被上訴人丙○○共同繼承父親程石段分管之部份，
    上訴人及被上訴人丙○○皆有使用、收益之權利，被上訴人並未妨礙上訴人任何
    權利，且上訴人與被上訴人丙○○間，就程石段所分管之系爭土地部分亦無分管
    契約，從上訴人所提出之和解書，亦無法看出所謂的東邊、西邊，係指哪個地方
    的東邊、西邊，況如附圖一所示編號Ａ、Ｂ、Ｄ部份之土地，亦非被上訴人所占
    用，上訴人空言請求租金，顯於法無據等語，資為抗辯。
二、經查坐落雲林縣二崙鄉○○段一三０地號土地，原係上訴人、被上訴人丙○○，
    與訴外人鍾水木、鍾坤池、陳清松、陳森富、鍾明璋、鍾清旭所共有，上訴人及
    被上訴人丙○○之應有部分比例各為六分之一，嗣上訴人訴請裁判分割，全體共
    有人於八十九年十一月十日當庭成立和解分割（原審八十九年度訴字第三八五號
    分割共有物事件），並辦理登記完竣，分割後由上訴人取得同段一三０之四地號
    土地，被上訴人丙○○取得一三０之五地號土地等事實，為兩造所不爭執，並據
    原審依職權調閱該案卷查核無訛，及有系爭土地登記謄本、和解筆錄，附於原審
    卷足稽，自堪信為真實。次查系爭土地分割前，原共有人之前手程石段、鍾方、
    鍾阿厚、陳算、鍾廖斷，即曾於三十八年間訂立共有地分管契約書，其中程石段
    為上訴人及被上訴人丙○○之父，其持分為三分之一，程石段於七十六年十月間
    過世後，即由上訴人及被上訴人丙○○分割繼承，各取得應有部分六分之一等情
    ，亦為兩造所不爭，並有除戶簿謄本、共有地分管契約書附於原審卷為證，亦堪
    信為真實。茲所應審究者，厥為上訴人與被上訴人丙○○間，就系爭土地是否訂
    有分管契約？及被上訴人之占有使用系爭土地是否無權占有？二情而已。按當事
    人主張有利於己之事實，就其事實有舉證之責任，民事訴訟法第二百七十七條前
    段定有明文。上訴人雖主張程石段於生前分產時，曾將系爭土地東半部分給上訴
    人，西半部分給被上訴人丙○○云云；惟既為被上訴人所否認，則上訴人就該有
    利於己之事實，自應負舉證之責。上訴人雖以前開另案拆屋還地事件，經原審虎
    尾簡易庭判決後，被上訴人並無異詞而未上訴，顯見被上訴人主張其分管系爭鐵
    皮屋（即東部）等語不實，且兩造間對系爭鐵皮屋所占位置為上訴人分管所有，
    亦經書立和解書，內容詳述被上訴人丙○○必須於三個月內將鐵皮屋拆遷，由上
    訴人管領築牆圍起，被上訴人丙○○並賠償因毆打上訴人所造成之損失，逾期未
    履行，上訴人即逕依前開執行名義強制執行，益見兩造間確有分管東西邊之事實
    無誤，況除鐵皮屋外之東廂房及正廳東半部，分由上訴人回來時使用，被上訴人
    亦無異詞，益可顯示東半部鐵皮屋，因被上訴人違反分管約定擅自建用等由，為
    其依據，並舉證人李樹葉、廖萬改為證。惟查：
（一）上訴人曾於八十九年間，本於民法第七百六十七條、第八百二十一條之規定，
      向原審虎尾簡易庭起訴，請求被上訴人將如附圖一所示Ｃ部分面積０‧００七
      九公頃地上建物（磚造房屋、部分鐵皮屋）拆除，暨自編號Ｂ部分面積０‧０
      ０六六公頃磚造房屋，及自編號Ａ部分空地面積０‧００八一公頃、編號Ｄ部
      分空地面積０‧０二０一公頃遷出，並均將土地交還上訴人及其他共有人勝訴
      確定等情，固有上訴人所提出之原審八十九年度虎簡字第六十二號民事判決及
      確定證明書，存於原審卷為憑，並經原審依職權調閱該案卷查核無誤。惟被上
      訴人無權占有共有土地，與被上訴人是否因而受有不當得利，乃屬二事，兩者
      並無必然關係，蓋在未經共有人協議分管共有物之情形，若共有人未超過其應
      有部分而為使用，其雖因未經他共有人同意，而就共有物之全部或一部任意占
      用收益，他共有人得本於所有權請求除去其妨礙，或請求向全體共有人返還占
      用部分，惟因其係在無害他共有人之權利限度內（即在未超過應有部分範圍內
      ），行使其用益權，自無不當得利之可言。是本件被上訴人是否受有不當得利
      ，仍應本於證據認定之，尚難以被上訴人於前案拆屋還地訴訟中敗訴確定，即
      謂其當然應負返還不當得利之責任。況前案拆屋還地訴訟中，兩造就一三０地
      號土地，前曾經原共有人之前手程石段、鍾方、鍾阿厚、陳算、鍾廖斷，於三
      十八年間訂立共有地分管契約書之事實，均未提出主張、舉證並加以辯論，而
      此涉及上訴人訴請被上訴人拆屋還地是否為有理由，因此自難以前案認定之事
      實，作為本件裁判之依據，更難以被上訴人未上訴，即推論程石段分管之土地
      東部由上訴人取得，西部由被上訴人丙○○取得之事實。
（二）上訴人及被上訴人丙○○前因傷害案件達成和解，被上訴人丙○○同意於三個
      月內（即自八十九年五月十八日至同年八月十七日），依照前開八十九年度虎
      簡字第六十二號民事判決，履行遷移地上物並將土地水泥拆除回復原狀，返還
      上訴人及其他共有人，逾期未履行，上訴人即逕依前開執行名義強制執行，並
      同意以圍牆圍住等情，此有上訴人所提出之和解書為證，並為被上訴人所不爭
      執。上訴人雖據此主張兩造間對系爭鐵皮屋（即如附圖一所示Ｃ部分建物）所
      占位置為上訴人分管所有，亦經書立和解書，內容詳述被上訴人丙○○必須於
      三個月內將鐵皮屋拆遷，由上訴人管領築牆圍起，被上訴人丙○○並賠償因毆
      打上訴人所造成之損失，逾期未履行，上訴人即逕依前開執行名義強制執行，
      益見兩造間確有分管東西邊之事實無誤云云；惟既為被上訴人所否認，且依上
      開和解書內容所示，不僅未有隻字片語提及東半部分給上訴人，西半部分給被
      上訴人丙○○之情事，和解書內容並明確依照拆屋還地民事判決主文表示：「
      ‧‧‧並將土地水泥拆除回復原狀，返還原告『及其他共有人』‧‧」，並非
      返還上訴人一人，足見上訴人及被上訴人丙○○間，僅係就被上訴人丙○○依
      上開八十九年度虎簡字第六十二號民事判決，所應負拆遷房地之義務加以強調
      ，並附加履行期限之約定而已，並未有何東、西半部分由何人分管之約定，上
      訴人該主張，顯屬無據。
（三）證人廖萬改雖在原審證稱：「我的岳父也就是原告、被告丙○○的父親曾經跟
      我說過（時間太久，我不記得了，是在他的家中，在場沒有其他人，當時原告
      、被告丙○○是幾歲我也不清楚，我岳父在說完這件事之後過了多久才過世我
      也記不清楚），大的分給大的，小的分給小的，（我岳父並沒有具體指明是房
      屋或是土地），意思是說乙○分在左側（即東邊），丙○○分在右側（即西邊
      ），我不知道我岳父有無將告訴我的這件事告訴兩造，後來我岳父再也沒有向
      我提起此事，我岳父是否有召開家庭會議我也不清楚，我岳父跟我講這件事情
      的時候，乙○確實已經遷居臺北，我岳父之所以如此分產是因為乙○原來的房
      間就是在東邊，而且左邊為大這是一般人的觀念。」云云（見原審九十二年三
      月十九日準備程序筆錄）；繼在本院證稱：「系爭一三０地號土地，程石段生
      前有分給乙○、丙○○分管使用，乙○是老大，丙○○是老二，程石段在還沒
      有分配財產給他兒子之前，有叫我過去，告訴我說要將這土地分給他們的二個
      兒子，他說大的就住在大邊就是東邊，小的就住在小邊就是西邊，有增建鐵皮
      屋的這邊就是大邊，對面就是小邊。」云云（見本院九十二年八月二十一日準
      備程序筆錄）。惟各該準備期日距七十六年十月間程石段死亡之時，已有十五
      年以上，時隔已然久遠，且事不關己，該證人是否能確實記憶，已非無疑，況
      該證人在本院亦復證稱：「（你是分配之前聽由程石段說的，事後程石段是否
      有照這樣來分配他的財產給他二個兒子？）我只是在之前聽他說過而已，事後
      分配我並沒有在場。」等語（見同前筆錄），顯見該證人所言並不足以證明系
      爭土地實際分配之情形，更與原審隔離訊問上訴人所陳稱：「（你父親有無分
      家產？）有，在場的有我、我太太、我姊夫（廖萬改）、我的小嬸（人在大陸
      ）、丙○○，分家產的時間大約在我父親過世前七、八年。」等語，顯然不符
      ，是證人廖萬改之證詞，尚難認屬實情，而無足取。至另證人李樹葉既迭在原
      審及本院證稱：不悉系爭土地分配之情形等語，顯亦不足證明兩造間就系爭土
      地已有分管之事實。
（四）上訴人雖又主張除鐵皮屋外之東廂房及正廳東半部，分由上訴人回來時使用，
      被上訴人亦無異詞，益可顯示東半部鐵皮屋因為被上訴人違反分管約定，擅自
      建用云云；惟上訴人是否得自由使用除鐵皮屋外之東廂房及正廳東半部分，與
      上訴人所主張東半部由上訴人取得，西半部由被上訴人丙○○取得之事實，並
      無必然關係，蓋上訴人與被上訴人丙○○二人，既共同繼承程石段分管之部分
      ，二人若無訂立分管契約，上訴人本即能依照物之使用目的自由使用，被上訴
      人丙○○並無權阻止上訴人使用，是上訴人據此主張系爭土地已有分管之事實
      ，亦無足憑信。
三、系爭程石段原所分管之土地，既由上訴人與被上訴人丙○○共同繼承，二人間復
    未訂立分管契約，已詳如前述，則上訴人或被上訴人丙○○二人，若對共有物之
    特定部分占用收益，自須徵得另一人之同意。上訴人固主張被上訴人無權占用如
    附圖一所示Ａ、Ｂ、Ｃ、Ｄ部分，面積共計四二七平方公尺之土地云云；惟經原
    審前往現場勘驗，請上訴人明確指出被上訴人實際占用土地部分之結果，依附圖
    二所示：上訴人所主張被上訴人占用之部分，Ｄ部分（即附圖一Ｂ部分）屬原有
    建物，充為公廳、房間、廚房使用，Ｂ、Ｆ部分（即附圖一Ａ、Ｄ部分）則為空
    地各情，既有雲林縣西螺地政事務所製作之現場圖存卷可佐。則依上訴人上開所
    陳，Ｄ部分既為其所得自由使用，則被上訴人就Ｄ部分顯然並未排除上訴人之管
    領力，而建立其獨自之事實上管領力；就Ｂ、Ｆ部分既屬空地，上訴人亦未能舉
    證證明被上訴人有何排除上訴人占有使用之事實，則能否謂被上訴人獨自占有使
    用，並排除上訴人占有使用可能，亦非無疑；是充其量僅能謂如附圖二所示Ｇ部
    分（即附圖一所示Ｃ部分），因被上訴人於土地上新建磚造平房，顯然有占有管
    領土地之事實，而主張被上訴人係無權占有。惟Ｇ部分之土地面積僅七十八平方
    公尺，程石段所分管之部分，若依其應有部分比例計算，面積應約為九四五平方
    公尺（原一三０地號之登記面積固為二九一二平方公尺，惟經地政人員依地籍圖
    計算結果，面積應為二八三五‧五平方公尺），依上訴人及被上訴人丙○○就該
    分管部分，有各二分之一應有部分比例計算，被上訴人丙○○並未逾越其應有部
    分而為使用、收益，被上訴人自未受有何不當得利，而對上訴人負有返還之責。
    又被上訴人丙○○既係本於所有權之權能而使用土地，自亦無侵害上訴人權利或
    利益之可言，是上訴人本於侵權行為法則，請求被上訴人負損害賠償責任，亦屬
    無據。
四、綜上所述，上訴人本於不當得利及侵權行為之法律關係，請求被上訴人給付上訴
    人一百二十八萬一千元，及自起訴狀繕本送達翌日起至清償日止，按年息百分之
    五計算之利息，洵屬無據，不應准許。原審為上訴人敗訴之判決，及駁回其假執
    行之聲請，認事用法並無不合。上訴意旨，仍執陳詞指摘原判決不當，求予廢棄
    改判，為無理由，應予駁回。
五、本件事證已臻明確，兩造其餘之攻擊、防禦方法及舉證，經審酌後認與判決結果
    不生影響，爰不一一論列，併此敘明。
六、據上論結，本件上訴為無理由，應依民事訴訟法第四百四十九條第一項、第七十
    八條，判決如主文。
中      華      民      國    九十二    年      十      月     十七     日
                                    臺灣高等法院臺南分院民事第五庭
~B1審判長法官  游    明    仁
~B2      法官  蘇    重    信
~B3      法官  林    永    茂
右為正本係照原本作成。
不得上訴。
中      華      民      國    九十二    年      十    月      二十      日
~B法院書記官  劉    岳    文


司法院資訊處製作；財團法人民間司法改革基金會備份。
